---
title: "Regressão linear na prática"
output: html_notebook
---

```{r warning=FALSE, echo=FALSE}
library(tidyverse)
library(broom)
library(modelr)
source(here::here("code/lib.R"))
theme_set(theme_report())

knitr::opts_chunk$set(tidy = FALSE,
                      fig.width = 6,
                      fig.height = 5)

paleta = c("#404E4D",
           "#92DCE5",
           "#938BA1",
           "#2D3142",
           "#F4743B")
```

## Dados da CAPES sobre avaliação da pós-graduação

A CAPES é um órgão do MEC que tem a atribuição de acompanhar a pós-graduação na universidade brasileira. Uma das formas que ela encontrou de fazer isso e pela qual ela é bastante criticada é através de uma avaliação quantitativa a cada x anos (era 3, mudou para 4). 

Usaremos dados da penúltima avaliação da CAPES: 

```{r}
cacc = read_projectdata()

glimpse(cacc)
```

### Produção e produtividade de artigos

Uma das maneiras de avaliar a produção dos docentes que a CAPES utiliza é quantificando a produção de artigos pelos docentes. Os artigos são categorizados em extratos ordenados (A1 é o mais alto), e separados entre artigos em conferências e periódicos. Usaremos para esse lab a produção em periódicos avaliados com A1, A2 e B1. 

```{r}
cacc = cacc %>% 
  mutate(producao = (periodicos_A1 + periodicos_A2 + periodicos_B1), 
         produtividade = producao / `Docentes permanentes`, 
         mestrados = Dissertacoes, 
         doutorados = Teses,
         mestrados_pprof = mestrados / `Docentes permanentes`, 
         doutorados_pprof = doutorados / `Docentes permanentes`)
```


### EDA

```{r}
cacc %>% 
  ggplot(aes(x = `Docentes permanentes`)) + 
  geom_histogram(bins = 15, fill = paleta[1])

cacc %>% 
  ggplot(aes(x = producao)) + 
  geom_histogram(bins = 15, fill = paleta[2])

cacc %>% 
  ggplot(aes(x = produtividade)) + 
  geom_histogram(bins = 15, fill = paleta[3])
```

Se quisermos modelar o efeito do tamanho do programa em termos de docentes (permanentes) na quantidade de artigos publicados, podemos usar regressão. 

*Importante*: sempre queremos ver os dados antes de fazermos qualquer modelo ou sumário: 

```{r}
cacc %>% 
  ggplot(aes(x = `Docentes permanentes`, y = producao)) + 
  geom_point()
```

Parece que existe uma relação. Vamos criar um modelo então:

```{r}
modelo1 = lm(producao ~ `Docentes permanentes`, data = cacc)

tidy(modelo1, conf.int = TRUE, conf.level = 0.95)
glance(modelo1)
```

Para visualizar o modelo:

```{r}
cacc_augmented = cacc %>% 
  add_predictions(modelo1) 

cacc_augmented %>% 
  ggplot(aes(x = `Docentes permanentes`)) + 
  geom_line(aes(y = pred), colour = "brown") + 
  geom_point(aes(y = producao)) + 
  labs(y = "Produção do programa")
```

Se considerarmos que temos apenas uma amostra de todos os programas de pós em CC no Brasil, o que podemos inferir a partir desse modelo sobre a relação entre número de docentes permanentes e produção de artigos em programas de pós? 

Normalmente reportaríamos o resultado da seguinte maneira, substituindo VarIndepX e todos os x's e y's pelos nomes e valores de fato:

> Regressão múltipla foi utilizada para analisar se VarIndep1 e VarIndep2 tem uma associação significativa com VarDep. Os resultados da regressão indicam que um modelo com os 2 preditores no formato VarDep = XXX.VarIndep1 + YYY.VarIndep2 explicam XX,XX% da variância da variável de resposta (R2 = XX,XX). VarIndep1, medida como/em [unidade ou o que é o 0 e o que é 1] tem uma relação significativa com o erro (b = [yy,yy; zz,zz], IC com 95%), assim como VarIndep2 medida como [unidade ou o que é o 0 e o que é 1] (b = [yy,yy; zz,zz], IC com 95%). O aumento de 1 unidade de VarIndep1 produz uma mudança de xxx em VarDep, enquanto um aumento...

Produza aqui a sua versão desse texto, portanto:

> Regressão simples foi utilizada para analisar se 'producao' tem uma associação significativa com 'Docentes permanentes'. Os resultados da regressão indicam que um modelo com 1 preditor no formato 'producao' = A + B.'Docentes permanentes' explicam 81,46% da variância da variável de resposta (R2 = 0,8146). 'Docentes permanentes', medida como o total de docentes permanentes, tem uma relação significativa à 95%, com IC em [4,27; 5,36]. O aumento de 1 unidade de 'Docentes permanentes' produz uma mudança de 4,81 em 'producao' na nossa amostra, o que corresponde, como 95% de confiança, em um aumento entre 4,27 e 5,36 na população.

Dito isso, o que significa a relação que você encontrou na prática para entendermos os programas de pós graduação no Brasil? E algum palpite de por que a relação que encontramos é forte?

> O argumento que defende esta relação (forte) é simples: Se 'producao' define o total de publicações de todos os docentes em termos absolutos e dois docentes, obviamente, produzem mais que um, então o crescimento destas duas variáveis deve ser proporcional. Uma outra análise interessante nesta direção poderia ser feita observando se o total de teses e/ou dissertações tem relação com a produção científica.

## Mais fatores

E se considerarmos também o número de alunos?

```{r}
modelo2 = lm(producao ~ `Docentes permanentes` + mestrados + doutorados, data = cacc)

tidy(modelo2, conf.int = TRUE, conf.level = 0.95)
glance(modelo2)
```

Visualizar o modelo com muitas variáveis independentes fica mais difícil

```{r}
para_plotar_modelo = cacc %>% 
  data_grid(
            `Docentes permanentes` = seq_range(`Docentes permanentes`, 4),  
            # mestrados = seq_range(mestrados, 3),
            mestrados = median(mestrados),
            doutorados = seq_range(doutorados, 3)) %>% 
  add_predictions(modelo2)

glimpse(para_plotar_modelo)

```

```{r}
para_plotar_modelo %>% 
  ggplot(aes(x = `Docentes permanentes`, y = pred)) + 
  geom_line(aes(group = doutorados, colour = doutorados)) + 
  # facet_grid(. ~ as.factor(mestrados)) + 
  geom_point(data = cacc, aes(y = producao, colour = doutorados))
```

Considerando agora esses três fatores, o que podemos dizer sobre como cada um deles se relaciona com a produção de um programa de pós em CC? E sobre o modelo? Ele explica mais que o modelo 1? 

> Nesta regressão multipla observamos a correlação linear da variável dependente 'producao' em uma função de 'Docentes permanentes', 'doutorados' e 'mestrados' com boa significância. Os resultados da regressão indicam que um modelo com os 3 preditores no formato 'producao' = A + B.'Docentes permanentes' + C.'doutorados' + D.'mestrados' explicam 87,06% da variância da variável de resposta (R2 = 0,8706). 'Docentes permanentes', medida como o total de docentes permanentes, tem uma relação significativa à 95%, com IC em [2,58; 4,42]. O aumento de 1 unidade de 'Docentes permanentes' produz uma mudança de 3,5 em 'producao' na nossa amostra, o que corresponde, com mais de 99% de confiança, em um aumento entre 2,58 e 4,42 na população. Já 'doutorados', que corresponde ao total de teses de doutorado no intervalo de tempo medido, tem relação significativa à mais de 99%, com IC em [0,64;1,37]. Isso significa que o aumento de 1 unidade em 'doutorados' produz uma mudança de 1,00 em 'producao' na nossa amostra, o que corresponde, com mais de 99% de confiança, em um aumento entre 0,64 e 1,37  na população. Por fim, o fator 'mestrados', que corresponde ao total de dissertações de mestrado, tem relação significativa à mais de 98%, com IC em [-0,36;-0,03]. Isso significa que o aumento de i unidade em 'mestrados' diminui em -0,19 a variável 'producao' na nossa amostra, o que corresponde, com 98% de confiança, em uma diminuição entre -0,36 e -0,03 na população.

> Tomando apenas o R2, podemos observar que o modelo com três fatores explica um pouco melhor a relação com a variável dependente (R2 com três variáveis = 0.87, o que é maior que o 0,81 do modelo com apenas uma variável). Isto já é suficiente para concluirmos que este modelo é melhor que o modelo simples com umam argem de erro de 1.416348e-28%.

## Agora produtividade 

Diferente de medirmos produção (total produzido), é medirmos produtividade (produzido / utilizado). Abaixo focaremos nessa análise. Para isso crie um modelo que investiga como um conjunto de fatores que você julga que são relevantes se relacionam com a produtividade dos programas. Crie um modelo que avalie como _pelo menos 3 fatores_ se relacionam com a produtividade de um programa. Pode reutilizar fatores que já definimos e analizamos para produção. Mas cuidado para não incluir fatores que sejam função linear de outros já incluídos (ex: incluir A, B e um tercero C=A+B)

Produza abaixo o modelo e um texto que comente (i) o modelo, tal como os que fizemos antes, e (ii) as implicações - o que aprendemos sobre como funcionam programas de pós no brasil?.